---
title: "Especies en categorías de la Lista Roja de la UICN presentes en Costa Rica"
output: 
  flexdashboard::flex_dashboard:
    orientation: rows
    theme:
      version: 3
      bootswatch: cosmo
runtime: shiny  
---

```{r paquetes}
# Paquetes de R

library(readr)
library(dplyr)
library(ggplot2)
library(ggthemes)
library(plotly)
library(DT)
library(flexdashboard)
```

```{r constantes}
URL_BASE_BIODATACR_BIE <- "http://data.biodiversidad.go.cr/ala-bie/species/"
```

```{r funciones}
# Función para asignación de grupo a una especie
grupo = function(kingdom, phylum, class) {
  ifelse(is.na(kingdom),
         "Otros",
         ifelse(
           kingdom == "Plantae",
           "Plantas",
           ifelse(
             is.na(phylum),
             "Otros",
             ifelse(
               phylum %in% c(
                 "Acanthocephala",
                 "Annelida",
                 "Arthropoda",
                 "Bryozoa",
                 "Cnidaria",
                 "Echinodermata",
                 "Kinorhyncha",
                 "Mollusca",
                 "Nematoda",
                 "Nematomorpha",
                 "Onychophora",
                 "Phoronida",
                 "Porifera",
                 "Platyhelminthes",
                 "Sipuncula"
               ) |
                 class %in% c("Appendicularia", "Ascidiacea", "Leptocardii", "Thaliacea"),
               "Invertebrados",
               ifelse(
                 is.na(class),
                 "Otros",
                 ifelse(
                   class == "Amphibia",
                   "Anfibios",
                   ifelse(
                     class == "Reptilia",
                     "Reptiles",
                     ifelse(
                       class == "Mammalia",
                       "Mamíferos",
                       ifelse(class == "Aves",
                              "Aves",
                              ifelse(
                                class %in% c("Actinopterygii", "Elasmobranchii", "Holocephali", "Myxini"),
                                "Peces",
                                "Otros"
                              ))
                     )
                   )
                 )
               )
             )
           )
         ))
}
```

```{r entrada-datos-lista-especies}
# Lectura
lista <- read_delim(file = "especies-categorias-lista-roja-uicn.csv")

# Filtros
lista <-
  lista %>%
  filter(taxonomicStatus == "ACCEPTED") %>%
  filter(taxonRank == "SPECIES")

# Columnas para URL
lista <-
  lista %>%
  mutate(species = paste0(
    "<a href='",
    URL_BASE_BIODATACR_BIE,
    taxonKey,
    "'>",
    species,
    "</a>"
  )) %>%
  mutate(url = "<a href='http://biodiversidad.go.cr/'>biodatacr</a>")

# Grupo de especies
lista <-
  lista %>%
  mutate(grupo = grupo(kingdom, phylum, class))
```

Column {.sidebar}
-----------------------------------------------------------------------

```{r filtros}
# Filtros de datos

# Encabezado de la columna
h3("Filtros de datos")

checkboxGroupInput(
  "categorias_lista_roja",
  label = h4("Categorías de la Lista Roja"),
  choices = list(
    "Extinta (EX)" = "EX",
    "Extinta en estado silvestre (EW)" = "EW",
    "En peligro crítico (CR)" = "CR",
    "En peligro (EN)" = "EN",
    "Vulnerable (VU)" = "VU",
    "Casi amenazada (NT)" = "NT",
    "Preocupación menor (LC)" = "LC",
    "Datos insuficientes (DD)" = "DD",
    "No evaluada (NE)" = "NE"
  ),
  selected = c("CR", "EN", "VU")
)

checkboxGroupInput(
  "grupos",
  label = h4("Grupos taxonómicos"),
  choices = list(
    "Plantas" = "Plantas",
    "Peces" = "Peces",    
    "Aves" = "Aves",
    "Anfibios" = "Anfibios",
    "Reptiles" = "Reptiles",
    "Mamíferos" = "Mamíferos",
    "Invertebrados" = "Invertebrados",
    "Otros" = "Otros"
  ),
  selected = c("Plantas", "Anfibios", "Reptiles", "Mamíferos", "Aves", "Peces", "Invertebrados", "Otros")
)


# Función para filtrar los datos con base en los controles de entrada
filtrarLista <- reactive({
  # Valor inicial del objeto que va a retornarse
  lista_filtrada <- lista
  
    lista_filtrada <-
      lista_filtrada %>%
      filter(iucnRedListCategory %in% input$categorias_lista_roja) %>%
      filter(grupo %in% input$grupos)

  return(lista_filtrada)  
})
```

Row {data-height=150}
-----------------------------------------------------------------------

### Especies de plantas {data-width=200}

```{r especies-plantas}
# Especies de plantas

renderValueBox({
    lista <- filtrarLista()  
  
    valueBox(
      value = nrow(lista[lista$grupo == "Plantas",]),
      caption = "Especies de plantas",
      icon = "fas fa-tree"
    )
  })
```

### Especies de peces {data-width=200}

```{r especies-peces}
# Especies de peces

renderValueBox({
    lista <- filtrarLista()  
  
    valueBox(
      value = nrow(lista[lista$grupo == "Peces",]),
      caption = "Especies de peces",
      icon = "fas fa-fish"
    )
  })
```

### Especies de aves {data-width=200}

```{r especies-aves}
# Especies de aves

renderValueBox({
    lista <- filtrarLista()  
  
    valueBox(
      value = nrow(lista[lista$grupo == "Aves",]),
      caption = "Especies de aves",
      icon = "fas fa-dove"
    )
  })
```

### Especies de anfibios {data-width=200}

```{r especies-anfibios}
# Especies de anfibios

renderValueBox({
    lista <- filtrarLista()  
  
    valueBox(
      value = nrow(lista[lista$grupo == "Anfibios",]),
      caption = "Especies de anfibios",
      icon = "fas fa-frog"
    )
  })
```

### Especies de reptiles {data-width=200}

```{r especies-reptiles}
# Especies de reptiles

renderValueBox({
    lista <- filtrarLista()  
  
    valueBox(
      value = nrow(lista[lista$grupo == "Reptiles",]),
      caption = "Especies de reptiles"
    )
  })
```

### Especies de mamíferos {data-width=200}

```{r especies-mamiferos}
# Especies de mamíferos

renderValueBox({
    lista <- filtrarLista()  
  
    valueBox(
      value = nrow(lista[lista$grupo == "Mamíferos",]),
      caption = "Especies de mamíferos",
      icon = "fas fa-otter"
    )
  })
```

### Especies de invertebrados {data-width=200}

```{r especies-invertebrados}
# Especies de invertebrados

renderValueBox({
    lista <- filtrarLista()  
  
    valueBox(
      value = nrow(lista[lista$grupo == "Invertebrados",]),
      caption = "Especies de invertebrados",
      icon = "fas fa-bug"
    )
  })
```

### Especies de otros grupos {data-width=200}

```{r especies-otros}
# Especies de otros grupos

renderValueBox({
    lista <- filtrarLista()  
  
    valueBox(
      value = nrow(lista[lista$grupo == "Otros",]),
      caption = "Especies de otros grupos"
    )
  })
```

Row {data-height=420}
-----------------------------------------------------------------------

### Lista de especies

```{r tabla}
# Tabla de especies

renderDT({
  lista <- filtrarLista()
  
  lista %>%
    select(iucnRedListCategory,
           grupo,
           species,
           genus,
           family,
           order,
           class,
           phylum,
           kingdom) %>%
    arrange(iucnRedListCategory, grupo, species) %>%
    datatable(
      escape = FALSE,
      colnames = c(
        "Categoría de la Lista Roja",
        "Grupo",
        "Especie",
        "Género",
        "Familia",
        "Orden",
        "Filo/División",
        "Clase",
        "Reino"
      ),
      options = list(
        pageLength = 5,
        language = list(url = '//cdn.datatables.net/plug-ins/1.10.11/i18n/Spanish.json')
      )
    )
})
```

Row {data-height=430}
-----------------------------------------------------------------------

### Gráfico de cantidades de especies en categorías de la Lista Roja {data-width=300}

```{r grafico-especies-categoria}
# Gráfico de barras de cantidades de especies en categorías de la Lista Roja

renderPlotly({
  lista <- filtrarLista()
  
  # Gráfico ggplot2
  grafico_especies_x_categoria <-
    lista %>%
    count(iucnRedListCategory) %>%
    ggplot(aes(x = reorder(iucnRedListCategory, -n), y = n)) +
    geom_bar(stat = "identity", fill = "blue") +
    ggtitle("Cantidades de especies en categorías de la Lista Roja") +
    xlab("Categorías de la Lista Roja") +
    ylab("Cantidad de especies") +
    theme_hc() # tema del paquete ggthemes
  
  # Gráfico plotly
  grafico_especies_x_categoria %>%
    ggplotly() %>%
    config(locale = 'es') # traducción de etiquetas al español
})
```